【裁判字號】    99,上易,484
【裁判日期】    990407
【裁判案由】    詐欺
【裁判全文】
臺灣高等法院刑事判決                 99年度上易字第484號
上  訴  人
即  被  告  甲○○
上列上訴人因詐欺案件，不服臺灣板橋地方法院98年度易字第
2747號，中華民國99年1月14日第一審判決（起訴案號：臺灣板
橋地方法院檢察署98年度偵字第23740號），提起上訴，本院判
決如下：
    主  文
原判決撤銷。
甲○○無罪。
    理  由
一、公訴意旨略以：甲○○可預見將金融機構之帳戶存摺、提款
    卡及密碼提供他人，可能遭詐欺集團作為不法使用，竟基於
    幫助詐欺集團詐欺不特定人之犯意，於民國(下同)98年7月
    18日某時許，在不詳地點，將其所有台灣中小企業銀行樹林
    分行，帳號為00000000000號之存摺、金融卡及密碼，交由
    詐欺集團使用。該詐欺集團中真實姓名年籍不詳之成員，復
    基於為自己不法所有之意圖，先於同日下午5時10分許，撥
    打電話予乙○○，並佯稱為MOMO購物台之服務人員，因作業
    疏失致重複扣款，要求乙○○依玉山銀行人員指示操作自動
    提款機以停止扣款，使乙○○陷於錯誤，於同日下午5時44
    分許，以自動提款機將新台幣(下同)29,999元轉至甲○○之
    上開帳戶內；復於同日下午5時15分許，撥打電話予丙○○
    (起訴狀誤載為劉佩瑄)，使丙○○陷於錯誤，而於同日下午
    5時48分許，以自動提款機將29,999元轉至甲○○之上開帳
    戶內。因認甲○○涉有刑法第30條第1項、第339條第1項之
    幫助詐欺罪嫌云云。
二、按犯罪事實應依證據認定之，無證據不得認定犯罪事實；又
    不能證明被告犯罪者，應諭知無罪之判決，刑事訴訟法第
    154條第2項、第301條第1項分別定有明文。次按，所謂證據
    ，係指直接間接足以證明犯罪行為之一切證人、證物而言；
    且事實之認定，應憑證據，如未能發現相當證據，或證據不
    足以證明，自不能以推測或擬制之方法，以為裁判基礎，最
    高法院30年上字第128號、40年臺上字第86號判例均可資參
    考。復按，認定不利於被告之事實，須依積極證據，茍積極
    證據不足為不利於被告事實之認定時，即應為有利於被告之
    認定，更不必有何有利之證據，最高法院30年上字第816號
    判例意旨可資參照；檢察官對於起訴之犯罪事實，倘其所提
    出之證據，不足為被告有罪之積極證明，或其指出之證明方
    法，無從說服法院以形成被告有罪之心證，基於無罪推定之
    原則，自應為被告無罪判決之諭知(最高法院92年臺上字第
    128號判例意旨參照)。
三、公訴人認被告涉犯刑法第339條第1項之詐欺取財罪嫌罪嫌，
    無非係以被告之供述、告訴人乙○○、丙○○於警詢時之供
    述、被告開立銀行帳戶之基本資料、告訴人之匯款單2紙及
    被告開立帳戶之交易明細查詢單為其論斷之依據。惟訊據被
    告甲○○堅決否認有基於幫助詐欺集團詐取不特定人財物之
    犯意，將自己所開立之前開帳戶存摺、提款卡及密碼交付詐
    欺集團使用之事實，並辯稱伊於98年7月18日晚間發現自己
    之皮夾(內有金融卡及現金3、4百元)不見了，因帳戶內僅剩
    數十元，且自己當時正忙著找工作，所以未立即掛失，至同
    年月22日始前往銀行補卡，經銀行人員告知帳戶已被列為警
    示帳戶，才前往警局製作筆錄，孰料竟遭以幫助詐欺罪起訴
    ，殊屬冤枉等語。
四、本院查：
  (一)臺灣中小企業銀行00000000000號活期儲蓄存款帳戶(以下
      簡稱係爭帳戶)乃被告甲○○於93年11月2日所開立，此為
      被告甲○○所自承，並有該銀行樹林分行98年8月12日98
      樹林字第141980000311號函及所附開戶基本資料足憑。又
      系爭帳戶於98年7月18日下午17時44分及17時50分，分別
      有二筆金額各29,999元之款項，跨行轉入，旋遭提領一空
      等情，亦有該帳戶存款交易明細查詢單附卷可稽，核與被
      害人乙○○、丙○○先後於警訊中所陳彼等誤信詐欺集團
      之電話指示，至ATM操作各轉匯29,999元至歹徒所指定之
      系爭帳戶，事後始發覺受騙等語相符，復有被害人提出之
      匯款單2紙可資佐證。由上述各項證據足以證明系爭帳戶
      確為被告李玉其所開立，98年7月18日下午17時44分及17
      時50分，被害人乙○○、丙○○均因受詐騙集團施詐，陷
      於錯誤而依對方之指示，各匯款29,999元至系爭帳戶，旋
      遭提領一空之事實無訛。茲公訴人起訴指稱被告先基於幫
      助詐欺集團詐欺不特定人財物之犯意，將系爭帳戶之存摺
      、金融卡及密碼交付詐欺集團使用，然此為被告所否認，
      被告並陳稱系爭帳戶之金融卡係伊放置於皮夾內不慎遺失
      ，則法院首應審究者，厥為公訴人就其起訴之犯罪事實，
      所提出之證據，是否足以為被告有罪之認定，或其提出之
      證明方法，能否說服法院形成被告有罪之心證。
  (二)本院審核公訴人起訴書所提證據清單及待證事實欄之記載
      ，對於犯罪事實中關於「被告基於幫助詐欺集團詐欺不特
      定人之犯意，於98年7月18日某時，在不詳地點，將其所
      有系爭帳戶之存摺、金融卡及密碼，交由詐欺集團使用」
      乙節，一概付諸闕如，至原審審理時，公訴人仍未就上開
      犯罪事實提出確實之證據或指出證明方法，僅於詢問被告
      後，論告時，質疑被告所辯將金融卡放置皮夾內並將皮夾
      放置於機車置物箱遭竊乙節與常情不符，難以採信云云。
      是公訴人就其起訴之犯罪事實，難認已盡其舉證之責任。
  (三)其次，吾人或謂詐欺集團若非確信被利用之帳戶所有人不
      會辦理掛失，並握有該帳戶金融卡之密碼，焉可能大費周
      章向他人行騙，使被害人將款項匯入被利用之帳戶，屆時
      因帳戶所有人掛失或未有正確之密碼而致犯行成空。上開
      質疑容或合情合理，然觀之本件情形，被告甲○○所陳其
      遺失系爭帳戶金融卡之時間為98年7月18日，經查當日乃
      星期六，其於數日後之同年月22日(星期三)至銀行查詢並
      辦理掛失手續，雖非「及時」，但依其所辯，當時係因忙
      於求職，且自認帳戶內僅有數十元之存款，不致有重大損
      失，因而耽擱數日始至銀行辦理相關手續等語，經核亦非
      無稽。又關於「密碼」部分，被告甲○○陳稱金融卡套子
      上面載有該帳戶之密碼云云，固然在皮夾內以紙條記載帳
      戶密碼或在金融卡外套上書寫帳戶密碼，於皮夾或金融卡
      遺失、被盜時，極易給予歹徒盜領存款或作其他不法使用
      之機會，此乃不智之舉。惟一般民眾因遺忘金融卡密碼，
      致使用時輸入不正確之密碼而遭鎖卡者亦時有所聞，尤以
      被告甲○○之教育程度僅國中畢業，此有警詢筆錄可稽，
      其學識不高，如天資又非聰穎，若非借助其他方法，是否
      能隨時牢記帳戶密碼，亦有可疑。因此，其於原審檢察官
      詢問時，答稱因為怕忘記密碼才會將密碼寫在金融卡套子
      上等語，縱屬不智，但就尋常民眾而言，其行為尚非荒誕
      。是本件能否因被告未於發現其金融卡遺失後「及時」掛
      失，或於金融卡套子上書寫帳戶密碼，即推定被告基於幫
      助詐欺集團之犯意，於不詳時地將自己之帳戶金融卡及密
      碼交付詐欺集團分子，誠大有疑問。
  (四)綜上所述，本件公訴人對於起訴之犯罪事實所提出之證據
      ，尚不足為被告有罪之證明，其所指之證明方法，亦無從
      說服本院形成被告有罪之心證，基於無罪推定法則，法院
      自當諭知被告無罪之判決，以免冤抑。
五、原審徒以被告甲○○未於發覺金融卡遺失後，在帳戶被列為
    警示帳戶前辦理掛失手續，及系爭帳戶於98年6月21日結存
    僅剩77元，且被告當無不知犯罪集團利用他人帳戶進行詐欺
    或恐嚇取財之理等情，認定被告甲○○成立幫助詐欺取財罪
    ，尚嫌速斷。被告甲○○上訴，否認犯罪並指摘原判決不當
    ，為有理由，自應由本院撤銷原判決並諭知被告甲○○無罪
    之判決。
據上論斷，應依刑事訴訟法第369條第1項前段、第364條、第301
條第1項前段判決如主文。
本案經檢察官沈明倫到庭執行職務。
中    華    民    國    99    年    4     月    7     日
                  刑事第一庭  審判長法  官  葉騰瑞
                                    法  官  莊明彰
                                    法  官  王炳梁
以上正本證明與原本無異。
不得上訴。
                                    書記官  魏淑娟
中    華    民    國    99    年    4     月    9     日

司法院資訊處製作；財團法人民間司法改革基金會備份。
